臺灣板橋地方法院民事判決　　　　　　　94年度訴字第1047號
原　　　告　華南商業銀行股份有限公司
法定代理人　乙○○
訴訟代理人　甲○○
被　　　告　丁○○
　　　　　　丙○○
前列二人共同
訴訟代理人　李孟融律師
　　　　　　黃靜嘉律師
前一人
複代理人　　楊佩怡律師
上列當事人間請求撤銷贈與事件，本院於94年11月15日言詞辯論
終結，判決如下：
    主  文
被告丁○○就坐落臺北縣中和市○○段0000-0000 地號，面積
75. 07平方公尺，權利範圍全部之所有權及地上建物門牌臺北縣
中和市○○路111 巷57號（中和市○○段00000-000 建號）之不
動產，於民國94年4 月15日與丙○○所為之贈與行為應予撤銷。
被告丙○○就前項土地及建物於民國94年4 月15日所為之所有權
移轉登記應予塗銷。
訴訟費用由被告負擔。
   事實及理由
甲、原告起訴主張：
（一）查被告丁○○係原告授信戶即訴外人漢大印刷股份有限公
      司（以下簡稱漢大公司）之連帶保證人，依法應與訴外人
      負連帶清償之責任，另被告丙○○係丁○○之夫，合先敘
      明。
（二）債務人所為之無償行為，有害及債權者，債權人得聲請法
      院撤銷之。民法第244 條第1 項定有明文。緣訴外人漢大
      公司為其將來便於在原告銀行借款需求，由丁○○於民國
      （下同）94年2 月24日出具保證書（本院卷第6 頁）予原
      告，承諾就訴外人漢大公司對原告現在及將來所負之借款
      等債務以新臺幣（下同）96,000,000元為限額，願負連帶
      清償之責任。嗣後訴外人向原告借款63,200,000元，經立
      具同一內容之借據10紙（本院卷第7 、8 、10、12、14、
      17、18 、19 、21、23頁）、借據增補條款約定書7 紙（
      本院卷第9、11 、13、15、20、22、24頁）及授信約定書
      乙紙（本院卷第25頁）交予原告收執；惟訴外人漢大公司
      自94年4 月4 日起對於到期之借款債務陸續未予清償，且
      於94年4 月7 日起大量退票（本院卷第27至29頁），因此
      原告依授信約定書第5 、6 條之約定，將訴外人漢大公司
      所有借款視為全部到期。訴外人漢大公司共計積欠原告借
      款58,766,519 元 及如附表1 （本院卷第32頁）所示之利
      息、違約金，迭經催討，均未償還。被告丁○○既為訴外
      人漢大公司之連帶保證人，因就訴外人之債務負同一清償
      責任，惟丁○○竟於94年4 月15日將訴之聲明第1 項所示
      之土地及建物無償移轉予其夫即被告丙○○，此有土地及
      建物謄本（本院卷第30頁）可稽，致原告無從向丁○○求
      償，其有害原告之債權，為此，依據前開規定提起本訴。
（三）對被告抗辯之陳述：漢大公司及孫美瑛所提供之擔保物價
      值時價僅有2900萬元，而系爭房地依據財政部國稅局財產
      歸屬資料清單所示之價值為3,944,330 元，均不足以訴外
      人漢大公司之債務，故有提起本訴之必要。
（四）聲明：
１、被告丁○○就坐落臺北縣中和市○○段0000-0000 地號，面
    積75.07 平方公尺，權利範圍全部之所有權及地上建物門牌
    臺北縣中和市○○路111 巷57號（中和市○○段00000-000
    建號）之不動產，於民國94年4 月15日與丙○○所為之贈與
    行為應予撤銷。
２、被告丙○○就前項土地及建物於民國94年4 月15日所為之所
    有權移轉登記應予塗銷。
二、被告抗辯：
（一）漢大印刷有限公司所提之擔保物權，已足以清償系爭債務
      ：
１、按有擔保物權（抵押權、質權）之債權，而其擔保物之價值
    超過其債權額時，自毋庸行使撤銷權以資保全，最高法院59
    台上字第313 號判例要旨可資參照。
２、本件訴外人漢大公司，依原告之主張，可向原告貸款之最高
    限額為新臺幣（下同）96,000,000元。而據悉漢大公司亦提
    相當價值之擔保物權以擔保本件債務，目前漢大公司所積欠
    原告之借款58,766,519元，約為原最高限額之6 成，其擔保
    物之價值應已超過債權額，故依上開最高法院判例之意旨，
    原告不得行使撤銷權。
（二）本件被告丁○○所為之贈與，乃在清償對被告丙○○所負
      之債務，並非無償行為：
１、「夫妻之一方以自己財產清償他方之債務時，雖於婚姻關係
    存續中，亦得請求償還。」民法第1023條第2 項定有明文。
２、本件被告丁○○購買系爭房屋之價金、貸款及以日後數次設
    定抵押貸款之債務，多由被告丙○○以自己之財產清償，依
    前開法條之意旨，被告丙○○自得請求被告丁○○償還之。
    被告丁○○乃將房屋之所有權移轉於被告丙○○，作為償還
    ，並非原告所主張之無償行為。原告主張撤銷，實無法律上
    之依據，應予駁回。
３、被告丁○○與丙○○為夫妻，其雙方間之借貸未立有借據，
    惟雙方間之借貸關係，可傳喚證人戊○○到庭證明之，約略
    統計丁○○積欠丙○○之借款暨利息計有3,490,315 元。目
    前係爭房地鈞院核課之現值為394 萬4330元，扣除第一順位
    最高限額抵押權人之228 萬元後，係爭房地僅有106 萬多元
    之剩餘價值，被告將僅剩價值106 萬多元之房屋用以清償丙○○349 萬多之借款乃係有償行為，且屬依法清償債務，於
    行為時並無損害原告之債權可言。
４、被告丁○○積欠被告丙○○借款之本金暨利息之明細如下（
    借款利率為年息百分之五）：
（１）民國66年底至68年初，因丁○○之父親罹患白血病向丙○○借貸24萬8 千元。248,000 元從68年1 月至94年4 月15
      日過戶止約26年又105 天，利息約325,967 元。本金連同
      利息為573,967 元。
（２）民國72年11月丁○○赴美旅遊1 個月向丙○○借貸6 萬元
      。60,000元從72年11月至94年4 月15日過戶止約21年又
      166 天，利息約64,364元。本金連利息為124,364 元
（３）丁○○自民國79年1 月赴美學習2 年半，向丙○○借貸
      145 萬作為學費及生活費。1,450,000 元從79年1 月至94
      年4 月15日過戶止約15年又105 天，利息約1,108,356 元
      。本金連利息為2,558,356 元
（４）民國86年11月丁○○偕母親赴美旅行半個多月，向丙○○
      借貸6 萬元。60,000元從86年11月至94年4 月15日過戶止
      約7 年又166 天，利息約22,364元。本金連利息為82,364
      元
（５）民國89年10月丁○○赴美訪友、參加婚禮，向丙○○借貸
      7 萬元。70,000元從89年10月至94年4 月15日過戶止約4
      年又197 天，利息約15,889元，本金連利息為85,889元。
（６）民國92年7月丁○○赴美訪友，向丙○○借貸6萬元。
      60,000元從92年7 月至94年4 月15日過戶止約1 年又289
      天，利息約5,375 元。本金連利息為65,375元。
（７）以上合計為3,490,315元
５、因夫妻間相互贈與無須課贈與稅，於是丁○○為了節省房地
    過戶而生之稅賦，所以採贈與方式將係爭房地過戶予丙○○
    ，本案並非如原告所稱是為了詐害債權始將房地無償贈與予
    丙○○。
（三）聲明：原告之訴駁回。
三、兩造不爭執之事實（見94年10月11日、94年11月15日筆錄）
    （一）被告丁○○於94年4 月15日以贈與之名義將系爭房地
    移轉於被告丙○○。
（二）被告丁○○於92年3 月26日擔任訴外人漢大公司之連帶保
      證人，擔保最高限額抵押債權96,000,000元，漢大公司自
      94年4 月4 日起未按時繳納利息，原告並於94年4 月4 日
      起向訴外人漢大公司催討。
（三）訴外人漢大公司及訴外人孫美瑛所提供之擔保物時價約為
      2900萬元。
（四）系爭房地依據課稅現值為3,944,000元。
四、本件爭點及本院判斷，兩造協議爭點如下（見94年10月11日
    筆錄）：
（一）訴外人漢大公司所提供之擔保物是否足以清償其債務？
      訴外人漢大公司及孫美瑛就漢大公司之債務所提供之擔保
      物時價約為2900萬元，然漢大公司所積欠原告之債務為
      58,766,519元，有原告提出本院94年度促字第31481 號支
      付命令及確定證明書可按，均為兩造所不爭，足見，被告
      抗辯漢大公司所提供之擔保物足以清償漢大公司之債務，
      自不足取。
（二）被告二人間之移轉行為為無償贈與或清償債務？
１、被告先則抗辯被告丁○○購買系爭房屋之價金、貸款及以日
    後數次設定抵押貸款之債務，多由被告丙○○以自己之財產
    清償，移轉系爭房地係為清償債務云云，其後又改稱被告丁○○與被告丙○○間自66年間起至92年止，有多項借款合計
    本金連同利息高達3,490,315 元，移轉系爭房地係為清償前
    開債務，並舉證人即被告丁○○之妹妹戊○○之證詞為據。
    然查，證人戊○○證述：被告丁○○於66年至68年間，因父
    親生病向被告丙○○借款約24、25萬元，72年間因出國遊玩
    ，向被告丙○○借款6 萬元，74年間因出國唸書向丙○○借
    款20餘萬元，86年、87年間中和市○○路111 巷57號房屋修
    繕花費300 餘萬元，其餘小額借貸不清楚等語（見94年11月
    15日筆錄），證人戊○○之證詞核與被告所陳述之借款時間
    及金額並不相符，且經本院訊問證人戊○○為何能清楚記憶
    借款時間及借款金額時，證人戊○○證述有寫小抄，本院命
    證人戊○○提出小抄，證人所提出之小抄竟與被告於94年11
    月2 日所提出之聲請調查證據狀第二頁完全相符，經本院沒
    收並附卷後，其後證人戊○○所為證詞，即與聲請調查證據
    之內容大相逕庭，足見，被告抗辯被告丁○○與被告丙○○
    二人間有借貸關係，顯屬臨訟杜撰，應為不實。另被告抗辯
    購買系爭房地之價金及貸款為被告丙○○所支出，並未舉證
    以實其說，自難採信。
２、綜上述，被告丁○○於94年4 月15日以贈與之名義將系爭房
    地移轉於被告丙○○，被告無法舉證證明被告二人間之移轉
    行為為有償行為，則依據前開移轉登記記載為贈與，因此原
    告主張被告二人間之移轉行為，應為無償行為，應為有據。
（三）被告二人之無償移轉行為是否有害及原告之債權？
      按債務人所為之無償行為，有害及債權者，債權人得聲請
      法院撤銷之，民法244 條第1 項定有明文。又債權人之債
      權，因債務人之行為，致有履行不能或困難之情形者，即
      應認為有害於債權人之權利（最高法院45年度上字第1316
      號判例參照）。訴外人漢大公司及孫美瑛就漢大公司之債
      務所提供之擔保物時價約為2900萬元，漢大公司所積欠原
      告之債務為58,766,519元，訴外人漢大公司所提供之擔保
      物不足以清償漢大公司之債務，已如前述，被告二人無償
      移轉系爭房地之行為將使其難以履行對原告之債務，揆諸
      前揭判例意旨，顯然有害及原告債權之實現。原告依據民
      法第244 條第1 項之規定，訴請撤銷被告間二人間無償移
      轉系爭房地之行為，並塗銷所有權之移轉登記，為有理由
      ，應予准許。
五、本件事證已明，兩造其餘攻擊防禦方法，核與本件判決結果
    無涉，爰不一一論述。
六、結論：原告之訴為有理由，依民事訴訟法第第78條，判決如
    主文。
中　　華　　民　　國　　94　　年　　11　　月　　29　　日
                      民事第三庭法　官　徐玉玲
以上正本係照原本作成
如對本判決上訴，須於判決送達後20日內向本院提出上訴狀
中　　華　　民　　國　　94　　年　　11　　月　　29　　日
                    　　　　　　書記官　朱家惠
